【裁判字號】    98,訴,351
【裁判日期】    980923
【裁判案由】    台灣地區與大陸地區人民關係條例等
【裁判全文】
臺灣宜蘭地方法院刑事判決               98年度訴字第351號
公  訴  人  臺灣宜蘭地方法院檢察署檢察官
被      告  丙○○
選任辯護人  法律扶助律師黃金亮律師
上列被告因臺灣地區與大陸地區人民關係條例等案件，經檢察官
提起公訴（98年度偵字第1907號），本院判決如下：
    主  文
丙○○無罪。
    理  由
一、公訴意旨略以: 被告丙○○於民國93年間與姓名年籍不詳之
    黃姓男子、「簡先生」共同基於使大陸地區人民非法進入臺
    灣地區之犯意聯絡，由黃姓男子提供新臺幣（下同）8萬元
    之代價予丙○○，由黃姓男子、「簡先生」帶同丙○○於93
    年1月17日在大陸地區湖南省衡陽市與並無結婚真意之大陸
    地區人民易吉青（業經檢察官為職權不起訴處分確定）辦理
    假結婚手續，丙○○、易吉青等2人並共同基於使公務員登
    載不實公文書之犯意聯絡，由丙○○領得大陸地區湖南省衡
    陽市公證處（起訴書誤載為福建省公證處）核發之結婚公證
    書及財團法人海峽交流基金會（下稱海基會）之證明書返臺
    後，先於93年4月21日持上開認證之文件及結婚公證書向內
    政部警政署入出境管理局以團聚為由申請易吉青入境，易吉
    青則以此名義於93年8月8日非法進入臺灣地區。嗣丙○○、
    易吉青於93年8月16日共同持前開認證之文件及結婚公證書
    ，至宜蘭縣南澳鄉戶政事務所填載結婚登記申請書辦理結婚
    之戶籍登記，以上開不實事項使戶政人員在形式審查後，登
    載於職務上作成之戶籍登記簿內，據以製作戶籍謄本，足生
    損害於戶政機關對於戶籍資料管理之正確性。嗣易吉青與丙
    ○○於94年7月11日離婚後，於94年7月16日離開臺灣地區。
    因認被告丙○○涉犯刑法第214條使公務員登載不實罪嫌，
    及違反臺灣地區與大陸地區人民關係條例第15條第1款、第7
    9條第1項之使大陸地區人民非法進入臺灣地區罪嫌等語。
二、按被告未經審判證明有罪確定前，推定其為無罪。犯罪事實
    應依證據認定之，無證據不得認定犯罪事實。又不能證明被
    告犯罪或其行為不罰者，應諭知無罪之判決，刑事訴訟法第
    154條、第301條第1項分別定有明文。次按被告之自白，不
    得作為有罪判決之唯一證據，仍應調查其他必要之證據，以
    察其是否與事實相符，刑事訴訟法第156條第2項定有明文。
    此所謂應調查其他必要之證據者，固不以證明全部犯罪構成
    要件事實為必要，凡能證明該自白事實之真實性之補強證據
    即足當之。但僅證明被告之自白出於任意性者，非即足以證
    明該自白事實之真實性，蓋若僅係證明其自白非出於強暴、
    脅迫、利誘、詐欺、或其他不正之方法所取得，仍屬於自白
    之範疇，而補強證據則重其自白之真實性，必足以證明自白
    之犯罪確非虛構，擔保其與事實相符，方符發現真實之立法
    意旨，二者之證明力截然有別，不容混淆。故僅足以證明被
    告自白之任意性，而無其他補強證據足以證明其真實性時，
    仍不得遽採為有罪判決之基礎（最高法院88年度台上字第35
    70號判決要旨參照）。又刑事訴訟法第161條已於91年年2月
    8日修正公布，其第1項規定：檢察官就被告犯罪事實，應負
    舉證責任，並指出證明之方法。因此，檢察官對於起訴之犯
    罪事實，應負提出證據及說服之實質舉證責任。倘其所提出
    之證據，不足為被告有罪之積極證明，或其指出證明之方法
    ，無從說服法院以形成被告有罪之心證，基於無罪推定之原
    則，自應為被告無罪判決之諭知（最高法院92年台上字第12
    8號判例要旨參照）。
三、本件公訴意旨認被告丙○○涉犯上開罪嫌，無非係以下列證
    據為據：
  (一)被告丙○○於警詢、偵查中之自白。
  (二)結婚登記申請書、旅客入出境記錄查詢資料、結婚公證書、
    海基會認證文件、大陸地區人民進入臺灣地區旅行證申請書
    、大陸地區人民進入臺灣地區保證書及宜蘭縣南澳鄉戶政事
    務所98年5月21日南鄉戶字第0980000839號函附丙○○戶籍
    資料、歷次結婚登記資料各1份。
四、訊據被告丙○○固坦承伊有於上開時、地與易吉青辦理結婚
    手續，並於上開時、地，持上開文件申請易吉青入境，於93
    年8月8日易吉青入境臺灣，伊與易吉青復於上開時、地，持
    上開文件，至宜蘭縣南澳鄉戶政事務所辦理結婚登記，嗣於
    94年7月11日兩人離婚，易吉青於94年7月16日出境臺灣之事
    實（見本院卷第19頁至第20頁）。惟被告堅詞否認有何上開
    犯行，辯稱：
  (一)被告於接受警員調查、檢察官訊問時因伊患有輕度智能障礙
    ，且係泰雅族人，聽不太懂國語，無法理解警員詢問、檢察
    官訊問內容，始分別為警詢、偵查筆錄所載內容之陳述。
  (二)而被告於警詢、偵查中雖自白伊係與易吉青假結婚，惟該供
    述內容互有出入，被告之自白非無瑕疵，自難僅以被告之自
    白，即認被告有公訴人所指犯行，況被告確實有與易吉青結
    婚之真意，並非假結婚。
五、經查：
  (一)被告雖抗辯伊因患有輕度智能障礙，且係泰雅族人，無法理
    解警員、檢察官訊問內容，始分別為警詢、偵查筆錄所載內
    容之陳述等語，並提出中華民國身心障礙手冊1份為證（見
    本院卷第30頁）。惟經證人即內政部入出國及移民署專勤事
    務第一大隊宜蘭縣專勤隊員乙○○於98年9月9日本院審理中
    證述：「（問：98年2月9日對被告丙○○就本案製作調查筆
    錄，是否你詢問？）是。…（問：  筆錄是否在被告住處製
    作？）是。（問：當時製作筆錄時，被告有無聽不懂的情形
    ？）我們是用國語詢問被告，有時候被告比較聽不懂，因為
    紀錄人甲○○是原住民，所以他會用原住民語將問題重複陳
    述給被告聽，被告再回答。（問：被告當時是否有針對你們
    的問題答覆？）是。我們問他什麼，他就回答什麼。（問：
    當時甲○○用泰雅族的語言對被告解釋問題時，被告是以何
    語言回答？）有時候講國語，有時候講泰雅族語言，以兩種
    語言回答。…（問：你詢問被告時，被告答覆時的精神狀態
    ？）很好，…（問：本件你們製作被告調查筆錄，筆錄的內
    容是否都是依照被告的陳述而據實記載？）是。」等語（見
    本院卷第55頁至第57頁），而證人乙○○係依法執行職務之
    公務員，與被告間素不相識，復無宿怨嫌隙，其自無甘冒偽
    證罪刑責之風險，而設詞構陷被告之理，況經本院於98年9
    月9日當庭勘驗98年5月14日偵訊錄影光碟內容，結果亦顯示
    ：1.偵訊過程被告全程站立於應訊台前應答，神情專注，意
    識清楚，全程以國語陳述；2.偵訊過程被告對檢察官之提問
    均有針對提問問題回答，且常常以手勢輔助言語，並無答非
    所問的情形，僅有時口語陳述較不流暢，此有勘驗筆錄1份
    在卷足憑（見本院卷第45頁至第53頁）。可證被告雖患有輕
    度智能障礙，且係泰雅族人，然仍聽得懂國語，並能理解訊
    問內容，而回答問題，故被告此部分辯解，顯不足採，先予
    敘明。
  (二)又被告於98年2月9日警詢時雖供承：伊係經由報紙廣告聯繫
    簡先生，以8萬元之代價同意赴大陸辦理假結婚，並透過簡
    先生等人之安排至大陸與易吉青辦理假結婚，返臺後再由簡
    先生等人協助辦理結婚登記事宜，而易吉青入境臺灣後，並
    未與伊共同居住生活等語（見警卷第1頁至第4頁）；於98年
    5月14日偵查中亦供承：伊係經由報紙廣告聯繫黃先生，以
    結婚可取得3萬元、離婚可取得3萬元之代價，經由黃先生、
    簡先生之安排至大陸與易吉青辦理結婚，返臺後係由伊自行
    辦理結婚登記，易吉青在臺灣時都與伊同住，伊與易吉青係
    假結婚，易吉青來臺目的係要工作等語（見偵卷第7頁、本
    院卷第45頁至第53頁）。惟被告於98年8月13日本院準備程
    序中改供稱：伊係要把易吉青當老婆才與易吉青結婚等語（
    見本院卷第19頁）；於98年9月9日本院審理中先供稱：伊於
    偵查中所言是事實等語；復改稱：伊與易吉青結婚應該是真
    結婚，但因兩人不合所以才離婚等語；再改稱：伊與易吉青
    係假結婚，伊只是要讓易吉青可來臺工作，伊係聽簡生先的
    話受騙才與易吉青結婚，伊後來才知道是假結婚，伊係看報
    紙廣告刊登到大陸結婚可賺3萬元而聯繫黃先生，嗣簡先生
    至伊住處告知伊要帶伊去福建認識大陸女子，結婚可取得3
    萬元、離婚可取得3萬元，伊在大陸或臺灣沒有與易吉青同
    睡，但在臺灣兩人有過性行為，伊承認與易吉青係假結婚，
    坦承本案犯行等語（見本院卷第62頁、第64頁至第66頁）。
    綜觀被告上開供述，就伊與易吉青間有無結婚之真意，而共
    同生活在一起乙節，前後供詞反覆不一，顯有瑕疵，自難據
    此採為不利於被告之認定。
  (三)另證人乙○○於98年9月9日本院審理中固證述：「（問：本
    件如何查獲？）是因為專勤隊有分勤責區，被告所住的地方
    是我負責的，因為被告要娶1個大陸人，所以我才會去被告
    住處訪查，當時我們有去被告的住處訪查其鄰居，因鄰居說
    被告之前曾經有與大陸女子假結婚的事情，經我們回去調資
    料後發現真有此事，於是第2次我們要去訪查之前有事先與
    被告電話聯絡，並於他家對被告製作筆錄。…（問：就本案
    有無詢問被告的父親或其弟弟？）我有詢問被告的弟媳，…
    她說被告常常不在家，沒有工作，…她知道被告第1次與大
    陸女子結婚是假的，…。（問：有無製作被告之弟媳的筆錄
    ？）沒有。」等語（見本院卷第55頁、第58頁）。惟證人乙
    ○○此部分之證詞係其聽聞自被告鄰居、弟媳在審判外之陳
    述作為內容之陳述，係屬傳聞之詞，其既未親自聞見或經歷
    其所陳述之事實，不能單憑其出自傳聞之供述，擔保其陳述
    內容之真實性，自不得將證人乙○○此部分證述內容逕採為
    本案論罪之基礎甚明。
  (四)至於公訴人所舉被告之結婚登記申請書、旅客入出境記錄查
    詢資料、結婚公證書、海基會認證文件、大陸地區人民進入
    臺灣地區旅行證申請書、大陸地區人民進入臺灣地區保證書
    及宜蘭縣南澳鄉戶政事務所98年5月21日南鄉戶字第0980000
    839號函附丙○○戶籍資料、歷次結婚登記資料等書證（見
    警卷第5頁至第16頁、偵卷第10頁至第44頁），僅能憑此證
    明被告有於上開時、地與易吉青辦理結婚手續，並於上開時
    、地，持上開文件申請易吉青入境，於93年8月8日易吉青入
    境臺灣，被告與易吉青復於上開時、地，持上開文件，至宜
    蘭縣南澳鄉戶政事務所辦理結婚登記，嗣於94年7月11日兩
    人離婚，易吉青於94年7月16日出境臺灣之事實，並不能據
    此證明被告有與易吉青虛偽結婚，而使易吉青非法進入臺灣
    地區之事實，因此，公訴人所舉此部分證據無法作為補強被
    告上開自白假結婚之積極證據，自不得據此為不利於被告之
    認定。
  (五)綜上所述，本件被告就與易吉青間有無結婚真意之自白，前
    後反覆其詞，顯有瑕疵，復無其他積極證據足以佐證被告之
    自白與事實相符，依上開法條規定及判決要旨所示，尚難僅
    以被告上開自白作為有罪判決之唯一依據，基於罪疑唯輕之
    法則，自應為有利被告之認定。
六、從而，本件檢察官所舉之上開證據，尚不足以證明被告有使
    公務員登載不實及使大陸地區人民非法進入臺灣地區之犯行
    。此外，復查無其他積極證據，足認被告有何上開犯行，依
    前揭法條規定及判例要旨，不能證明被告犯罪，自應為被告
    無罪之諭知。
七、據上論斷，應依刑事訴訟法第301條第1 項，判決如主文。
本案經檢察官劉惟宗到庭執行職務。
中    華    民    國    98    年    9     月    23    日
                  刑事第三庭  審判長法  官  林惠玲
                                    法  官  劉家祥
                                    法  官  蘇錦秀
以上正本證明與原本無異。
如不服本判決應於收受本判決後10日內向本院提出上訴書狀，並
應敘述具體理由。若未敘述理由者，應於上訴期間屆滿後20日內
向本院補提理由書狀（均須按他造當事人之人數附繕本）。
                                    書記官  劉晨輝
中    華    民    國    98    年    9     月    24    日


司法院資訊處製作；財團法人民間司法改革基金會備份。
